ACORDAO-COMPLETO-2345477

ACÓRDÃO 1656/2019 ATA 6/2019 - SEGUNDA CÂMARA

VISTOS, relatados e discutidos estes autos em que se analisam atos de concessão de aposentadoria a ex-servidores vinculados à Diretoria do Pessoal Civil do Comando da Marinha. 
ACORDAM os Ministros do Tribunal de Contas da União, reunidos em Sessão da 2ª Câmara, ante as razões expostas pelo Relator, e com fulcro nos incisos III e IX do art. 71 da Constituição Federal e nos arts. 1º, inciso V, e 39, inciso II, da Lei 8.443/1992, c/c o art. 259, inciso II, do Regimento Interno/TCU em:
9.1. considerar ilegais as aposentadorias concedidas a Alice de Fátima Matos da Assunção, Claudio Henrique Ladeira da Silva, Claudio de Faria Souza, Luiz Antonio Vieira Pisco da Silva e Nilton Sales Verli, recusando registro aos correspondentes atos; 
9.2. aplicar a orientação fixada no verbete da Súmula/TCU 106 acerca das parcelas indevidamente percebidas de boa-fé pelos interessados;
9.3. determinar à Diretoria do Pessoal Civil do Comando da Marinha que: 
9.3.1. no prazo de 15 (quinze) dias, a contar da ciência desta deliberação, abstenha-se de realizar pagamentos decorrentes dos atos impugnados, indicados no subitem 9.1 acima, sujeitando-se a autoridade administrativa omissa à responsabilidade solidária, nos termos do art. 262, caput, do Regimento Interno/TCU;
9.3.2. comunique os interessados a respeito deste Acórdão, alertando-os de que o efeito suspensivo proveniente da interposição de possíveis recursos perante o TCU não os exime da devolução dos valores percebidos indevidamente após a respectiva notificação, caso os recursos não sejam providos;
9.3.3. no prazo de 30 (trinta) dias, contados da ciência desta deliberação, encaminhe ao Tribunal, por cópia, comprovante da data em que os interessados tomaram conhecimento desta decisão;
9.3.4. cadastre no sistema vigente, no prazo de 30 (trinta) dias, a contar da ciência deste Acórdão, novos atos de concessão alusivos aos inativos Alice de Fátima Matos da Assunção, Claudio Henrique Ladeira da Silva, Claudio de Faria Souza, Luiz Antonio Vieira Pisco da Silva e Nilton Sales Verli, livres da irregularidade ora apontada, submetendo-os a este Tribunal, nos termos da IN/TCU 78/2018, que revogou a IN/TCU 55/2007;
9.4. determinar à Sefip que monitore o cumprimento da medida indicada no subitem 9.3.1 supra.

Concessões de aposentadoria a cinco ex-servidores do Comando da Marinha.

Segunda Câmara

3. Interessados: Alice de Fátima Matos da Assunção (XXX.765.067-XX); Claudio Henrique Ladeira da Silva (XXX.209.307-XX); Claudio de Faria Souza (XXX.793.357-XX); Luiz Antonio Vieira Pisco da Silva (XXX.176.337-XX); Nilton Sales Verli (XXX.295.197-XX).

13.1. Ministros presentes: Ana Arraes (Presidente), Augusto Nardes, Aroldo Cedraz e Raimundo Carreiro.
13.2. Ministros-Substitutos presentes: Marcos Bemquerer Costa (Relator) e André Luís de Carvalho.

MARCOS BEMQUERER

Trata-se dos atos de concessão de aposentadoria a ex-servidores da Diretoria de Pessoal Civil do Comando da Marinha: Alice de Fátima Matos da Assunção, Claudio Henrique Ladeira da Silva, Claudio de Faria Souza, Luiz Antonio Vieira Pisco da Silva e Nilton Sales Verli.
2.	A Secretaria de Fiscalização de Pessoal – Sefip assim procedeu ao exame das concessões e dos achados correspondentes (peça 7) :
“EXAME TÉCNICO 
Procedimentos aplicados 
2. 	Os procedimentos para exame, apreciação e registro de atos de pessoal encontram-se estabelecidos na Instrução Normativa/TCU 78/2018 e na Resolução/TCU 206/2007. Em seus arts. 4º, § 2º, e 3º, § 3º, respectivamente, essas normas dispõem que os atos de pessoal disponibilizados por meio do Sisac devem ser submetidos a crítica automatizada do próprio sistema, com base em parâmetros predefinidos. 
3. 	Relativamente aos atos de concessão de aposentadoria, as rotinas de crítica das informações cadastradas no Sisac foram elaboradas e validadas levando-se em conta as peculiaridades desses atos. Os itens de verificação do sistema compreendem prazos e fundamentos legais, assim como eventuais ocorrências de acumulação. Trata-se de verificações mais abrangentes, minuciosas e precisas do que aquelas que podem ser realizadas por mãos humanas, proporcionando um nível de segurança ainda maior. 
4. 	Além da crítica automatizada, há verificação humana adicional no caso de haver alertas do sistema ou informações não formatadas, como esclarecimentos do gestor ou do controle interno. 
5. 	As críticas também consideram os registros do Sistema Integrado de Administração de Recursos Humanos (Siape) , que disponibiliza informações atualizadas sobre as parcelas que integram os proventos, diferentemente, portanto, do Sisac, que informa as parcelas no momento do registro do ato. 
6. 	Essa confrontação com o Siape fornece uma visão atual e verdadeira da situação, o que permite descaracterizar irregularidades e inconsistências que, embora constantes do Sisac, já foram corrigidas. 
Exame das constatações
7. 	No caso das concessões de aposentadoria em análise, o conjunto das verificações levadas a efeito encontra-se discriminado em detalhes no relatório que precede esta instrução. 
8. 	Conforme se observa nas fichas financeiras obtidas no Siape, constatou-se que compõe os proventos de cada um dos ex-servidores vantagem relativa a decisão judicial que concedeu reajuste relativo a perda decorrente de plano econômico, a exemplo do Plano Bresser (Decreto-lei 2.335/1987) , do Plano Verão (Medida Provisória 32/1989, convertida na Lei 7.730/1989) e do Plano Collor (Medida Provisória 168/1990, convertida na Lei 8.024/1990) . 
9. 	No âmbito do TCU, é pacífico o entendimento acerca do pagamento de percentuais relativos a planos econômicos (Acórdãos 2.161/2005 e 3.624/2013 do Plenário, 159/2005, 99/2006, 437/2006, 3775/2011 e 2.278/2014 da Primeira Câmara e 438/2006, 3.218/2007, 4.731/2008, 308/2011 e 2.062/2014 da Segunda Câmara, entre outros) . O acórdão paradigmático é o Acórdão 2161/2005-TCU-Plenário, cujo entendimento é no seguinte sentido: a) o pagamento destacado de vantagem relativa a decisão judicial que concedeu reajuste relativo a perdas decorrentes de planos econômicos não deve extrapolar a data-base (data de revisão geral de remuneração da categoria) seguinte àquela que serviu de referência ao julgado; b) a mencionada vantagem tem natureza de antecipação salarial, não se incorporando à remuneração, a menos que expressa determinação contrária conste na decisão judicial; c) no caso de expressa determinação judicial de incorporação da vantagem, o pagamento deve ser feito na forma de vantagem pessoal nominalmente identificada (VPNI) , em valores fixos, e não percentuais, sujeita exclusivamente aos reajustes gerais do funcionalismo, subtraindo-se as sucessivas incorporações decorrentes de novas estruturas remuneratórias criadas por lei até a absorção integral dessa vantagem. 
10. 	Vale, ainda, transcrever trecho do voto condutor do Acórdão 1857/2003-TCU-Plenário:
‘ (...) excetuada a hipótese de a decisão judicial haver expressamente definido que a parcela concedida deva ser paga mesmo após o subsequente reajuste salarial, deve prevalecer a justa Súmula 322 do TST, cabendo a este Tribunal de Contas considerar ilegal o ato concessório, determinando a sustação dos pagamentos indevidos (...) .’ 
11. 	Cabe observar que tal entendimento constitui efetiva defesa da coisa julgada. Estender o pagamento de parcelas antecipadas para além da data-base, sem expressa determinação judicial nesse sentido, seria extrapolar os limites do próprio julgado, consistindo em erro do gestor de pessoal na execução da ordem judicial. 
12. 	Nos casos concretos ora analisados, embora a parcela questionada esteja sendo paga pelo valor nominal (VPNI) , como é correto, não se atendeu plenamente aos requisitos do Acórdão 2161/2005-TCU-Plenário. É que não foram realizadas as devidas absorções por ocasião de reajustes de remuneração posteriores. 
13. 	Ao se confrontarem as fichas financeiras do Siape relativas a 2008 e ao momento atual, verifica-se que, apesar de ter havido reajuste de remuneração, não houve absorção da vantagem ou a absorção não ocorreu na forma do Acórdão 2161/2005-TCU-Plenário. 
14. 	Cabe, assim, proposta de ilegalidade e recusa de registro, nos termos do 260, § 1º, do Regimento Interno do TCU. 
15. 	Na forma dos arts. 261 e 262, caput, do Regimento Interno do TCU, 8º, caput, da Resolução/TCU 206/2007 e 15, caput, da Instrução Normativa/TCU 78/2018, cabe, ainda, proposta de determinar ao órgão/entidade de origem que, no prazo de quinze dias, faça cessar os pagamentos decorrentes dos atos impugnados. 
16. 	Adicionalmente, com base nos arts. 262, § 2º, do Regimento Interno do TCU e 19, § 3º, da Instrução Normativa/TCU 78/2018, cabe determinar ao órgão/entidade de origem que, no prazo de trinta dias, emita novos atos, livres da irregularidade apontada. 
17. 	Quanto aos valores indevidamente pagos, sua percepção de boa-fé por parte dos interessados fundamenta a aplicação do Enunciado 106 da Súmula da Jurisprudência do TCU, dispensando-se a devolução. 
18. 	Para maior clareza do acórdão a ser prolatado, é pertinente esclarecer aos interessados que essa dispensa alcança apenas os valores recebidos de boa-fé até a data de ciência do acórdão pelo órgão/entidade de origem. Assim, no caso de não provimento de recurso eventualmente interposto, deverão ser repostos os valores recebidos após aquela ciência. 
19. 	Por fim, vale destacar que o ato em análise foi disponibilizado ao TCU há menos de cinco anos. Portanto, segundo o entendimento estabelecido no Acórdão 587/2011-TCU-Plenário, não é necessária a instauração do contraditório”. 
3.	À vista das análises feitas, a unidade técnica, em pareceres convergentes (peças 7 e 8) , apresenta a seguinte sugestão de encaminhamento:
	“a) considerar ilegais e recusar registro aos atos de concessão de aposentadoria integrantes deste processo, com base nos arts. 71, inciso III, da Constituição Federal, 1º, inciso V, e 39, inciso II, da Lei 8.443/1992 e 260, § 1º, do Regimento Interno do Tribunal de Contas da União (TCU) ; 
	b) dispensar a devolução dos valores indevidamente recebidos até a data da ciência, pelo órgão/entidade de origem, do acórdão que vier a ser proferido, com base no Enunciado 106 da Súmula da Jurisprudência do TCU; 
	c) determinar ao órgão/entidade de origem, com base no art. 45 da Lei 8.443/1992, que:
	c.1) faça cessar os pagamentos decorrentes dos atos impugnados, comunicando ao TCU, no prazo de quinze dias, as providências adotadas, nos termos dos arts. 261 e 262, caput, do Regimento Interno do TCU, 8º, caput, da Resolução/TCU 206/2007 e 15, caput, da Instrução Normativa/TCU 78/2018; 
	c.2) emita novos atos, livres da irregularidade apontada, submetendo-os ao TCU pelo Sistema de Apreciação e Registro de Atos de Admissão e Concessões (Sisac) no prazo de trinta dias, nos termos dos arts. 262, § 2º, do Regimento Interno do TCU e 19, § 3º, da Instrução Normativa/TCU 78/2018; 
	c.3) informe aos interessados o teor do acórdão que vier a ser prolatado, esclarecendo-lhes que, no caso de não provimento de recurso eventualmente interposto, deverão ser repostos os valores recebidos após a ciência do acórdão pelo órgão/entidade de origem, encaminhando ao TCU, no prazo de trinta dias, comprovante das datas de ciência pelos interessados.”
4.	O representante do Ministério Público de Contas, Procurador Júlio Marcelo de Oliveira, aquiesce à proposição acima (peça 9) .
	É o Relatório.

não há.

Procurador Júlio Marcelo de Oliveira.

PESSOAL. APOSENTADORIA. PERCEPÇÃO DE PARCELAS DECORRENTES DE DECISÕES JUDICIAIS REFERENTES A PLANOS ECONÔMICOS. PAGAMENTOS SEM A ABSORÇÃO POR ALTERAÇÕES REMUNERATÓRIAS DA CARREIRA. ILEGALIDADE DOS ATOS. NEGATIVA DE REGISTRO. DETERMINAÇÕES.

APOSENTADORIA (APOS)

Secretaria de Fiscalização de Pessoal - Sefip.

Em apreciação atos de concessão de aposentadoria a ex-servidores vinculados à Diretoria do Pessoal Civil do Comando da Marinha, Alice de Fátima Matos da Assunção, Claudio Henrique Ladeira da Silva, Claudio de Faria Souza, Luiz Antonio Vieira Pisco da Silva e Nilton Sales Verli.
2.	A Secretaria de Fiscalização de Pessoal – Sefip propôs a ilegalidade das concessões, com negativa de registros, em razão da inclusão indevida, na base de cálculo dos benefícios, de parcela judicial referente a planos econômicos (Planos Bresser, Verão e Collor) , no que contou com a anuência do Ministério Público de Contas, representado pelo Procurador Júlio Marcelo de Oliveira.
3.	Embora, em cada caso, a parcela esteja sendo paga nominalmente, em valores fixos, como correto, não se atendeu plenamente aos requisitos do Acórdão 2161/2005-TCU-Plenário, pois não foram realizadas as devidas absorções por ocasião de reposições remuneratórias posteriores.
4.	Como os respectivos atos foram enviados a este Tribunal para apreciação em prazo inferior a cinco anos – entre os meses de agosto de 2016 e outubro de 2017 (peças 1 a 5) –, desnecessária a oitiva prévia dos interessados, nos termos do Acórdão 587/2011-TCU-Plenário. 
5.	Nas concessões em exame há rubrica originalmente identificada como “DECISÃO JUDICIAL TRAN JULG AT”, atualmente denominada “DECISÃO JUDICIAL TRANS JUG APO”, provenientes de ações judiciais diferenciadas, como se vê:
	5.1 nos proventos relativos aos atos das peças 1, 2 e 5 consta “Decisão Judicial Transitada e Julgada, da 27ª Junta de Conciliação e Julgamento/RJ. Processo 782/90-27ª JCJ/RJ”, em relação à qual foi deferido o percentual de 70,28%, alusivo à inflação de janeiro/1989;
	5.2 nos atos das peças 3 e 4, há a indicação da decisão judicial proferida pela 38ª Junta de Conciliação e Julgamento do Rio de Janeiro/RJ no Processo 19900/000000371-X, referente ao reajuste de 26,06% decorrente do Plano Bresser. 
6.	Assiste razão à unidade técnica e ao Parquet especializado, pois a VPNI paga aos inativos deveria ter sido absorvida pelas melhorias posteriormente introduzidas na estrutura remuneratória, segundo jurisprudência deste Tribunal, exemplificada pelos Acórdãos 5.037, 5.394, 5.848 e 7.418/2012 – 2ª Câmara, todos da minha relatoria, além dos Acórdão 6106/2017-TCU-Segunda Câmara, rel. Min. Aroldo Cedraz, e 3.587/2018 – 1ª Câmara, rel. Min. Walton Alencar Rodrigues, entre outros. 
7.	Esse raciocínio é explicitado no seguinte fragmento extraído do Voto condutor do Acórdão 6823/2010-TCU-Segunda Câmara, de lavra do Ministro Benjamin Zymler:
“De fato, verifico que o valor pago à servidora, conquanto tenha sido transformado em vantagem pessoal nominalmente identificada em julho de 2006, resultado do cumprimento (em parte) do Acórdão 2161/2005-TCU-Plenário, não foi e nem vem sendo absorvido pelos inúmeros aumentos concedidos ao magistério federal (ensino básico) .
 (...) 
O pagamento de remuneração, ou, no caso, de proventos de aposentadoria, constitui obrigação de trato sucessivo que se realiza com base na legislação que define a estrutura remuneratória das diversas categorias.
Assim sendo, alterações na estrutura remuneratória verificadas posteriormente às decisões judiciais possuem o condão sim de levar à supressão da parcela paga em decorrência de comando judicial. É que não há falar em direito adquirido à estrutura remuneratória. Tal entendimento é pacífico no Supremo Tribunal Federal (STF) . Nesse sentido:
‘EMENTA: AGRAVO REGIMENTAL NO RECURSO EXTRAORDINÁRIO. CONSTITUCIONAL. ADMINISTRATIVO. GRATIFICAÇÃO DE FUNÇÃO INCORPORADA. LEIS COMPLEMENTARES 39/85 E 41/86 DO ESTADO DA PARAÍBA. IRREDUTIBILIDADE DA REMUNERAÇÃO. LEGISLAÇÃO LOCAL. FATOS E PROVAS. SÚMULAS 279 E 280 DO SUPREMO TRIBUNAL FEDERAL.
1. O Supremo Tribunal Federal fixou jurisprudência no sentido de que não há direito adquirido a regime jurídico-funcional pertinente à composição dos vencimentos ou à permanência do regime legal de reajuste de vantagem, desde que eventual modificação introduzida por ato legislativo superveniente preserve o montante global da remuneração, não acarretando decesso de caráter pecuniário. Precedentes.
2. Para dissentir-se do acórdão recorrido seria necessário o reexame de legislação local e de fatos e provas, circunstâncias que impedem a admissão do recurso extraordinário ante os óbices das Súmulas 279 e 280 do Supremo Tribunal Federal. Agravo regimental a que se nega provimento.’ (RE-AgR 295750/PB, Rel. Ministro Eros Grau, 2ª Turma, julgado em 17/06/2008) .
A carreira de magistério do ensino básico, técnico e tecnológico sofreu inúmeras reformulações ao longo dos últimos anos, como, por exemplo, por força das Leis ns. 11.344/2006, 11.357/2007 e 11.784/2008.
A não-absorção de parcelas relativas a planos econômicos, afronta o princípio da reserva legal, ao assegurar ao servidor a percepção continuada de valor dissociado da legislação que rege a matéria. O que as decisões judiciais buscam, em sua essência, é evitar o decesso remuneratório. Ora, na medida em que a legislação superveniente concede aumentos a determinadas categorias, deve a Administração proceder à absorção das parcelas judicialmente concedidas, o que não ocorreu na situação da servidora.”
8.	Por fim, registro que esta Casa de Contas, mediante o Acórdão 1857/2003-TCU-Plenário (Min. Adylson Motta) , fixou o entendimento de que não afronta a coisa julgada a deliberação posterior do Tribunal que afaste os indevidos pagamentos resultantes de sentença judicial sem a subsistência do suporte fático para a sua aplicação.
9.	Diante do contexto delineado, entendo que devem ser consideradas ilegais as concessões em exame, com negativa de registro dos correspondentes atos, na forma sugerida pelos pareceres da Sefip e do Ministério Público, aplicando-se a orientação fixada no verbete da Súmula/TCU 106 às parcelas indevidamente recebidas pelos interessados. 
10. 	Outrossim, de conformidade com o art. 262 do Regimento Interno deste Tribunal, importa determinar à Diretoria do Pessoal Civil da Marinha que faça cessar os pagamentos decorrentes dos atos impugnados, sob pena de responsabilidade solidária da autoridade administrativa omissa, devendo ser emitidos novos atos após a correção da parcela impugnada. 
11.	Deve-se também determinar ao órgão de origem que comunique aos interessados sobre a deliberação do Tribunal, alertando-os de que o efeito suspensivo proveniente da interposição de eventuais recursos não os exime da devolução dos valores percebidos indevidamente após a notificação, caso esses não sejam providos. Após, a Diretoria do Pessoal Civil da Marinha deve remeter ao Tribunal documento comprobatório de que os interessados foram cientificados do julgamento desta Corte.
12.	Considero pertinente ainda dirigir determinação à Sefip para que proceda à verificação do cumprimento das providências endereçadas ao órgão de origem.
Ante o exposto, manifesto-me por que seja adotada a deliberação que ora submeto a este Colegiado.
TCU, Sala das Sessões, em 12 de março de 2019.
MARCOS BEMQUERER COSTA
Relator